台灣屏東地方法院民事判決　94年度訴字第461號
　　原　　　告　乙○○
　　　　　　　　丙○○
　　　　　　　　甲○○
　　兼　共　同
　　法定代理人　丁○○
　　原　　　告　戊○○
　　　　　　　　壬○○
　　　　　　　　辛○○○
　　上三人共同
　　訴訟代理人　丁○○
　　被　　　告　永源有限公司
　　法定代理人　子○○
　　被　　　告　癸○○
　　共　　　同
　　訴訟代理人　陳三兒律師
　　被　　　告　錸福國際股份有限公司
　　法定代理人　寅○○
　　訴訟代理人　黃進祥律師
　　複　代理人　王世宗律師
　　被　　　告　易裕企業有限公司
　　法定代理人　庚○○
　　被　　　告　丑○○
上列當事人間因業務過失致死侵權行為損害賠償事件（94年度交
附民字第128 號），經本院刑事庭裁定移送前來，本院於民國95
年12月25日言詞辯論終結，判決如下：
    主      文
被告丑○○、易裕企業有限公司應連帶給付原告丁○○新台幣伍
拾壹萬貳仟柒佰陸拾元、原告乙○○新台幣肆拾萬陸仟伍佰肆
拾伍元、原告丙○○新台幣肆拾肆萬壹仟陸佰柒拾肆元、原告甲○○新台幣肆拾伍萬捌仟佰捌拾肆元、原告壬○○新台幣陸拾
伍萬陸仟零壹拾元、原告辛○○○新台幣陸拾陸萬柒仟捌佰玖
拾伍元、原告戊○○新台幣柒佰柒拾貳元，及被告丑○○自民國
九十四年十一月十一日起、被告易裕企業有限公司自民國九十五
年一月二十日起，均至清償日止，按週年利率百分之五計算之利
息。
被告丑○○、永源有限公司應連帶給付原告丁○○新台幣伍拾壹
萬貳仟柒佰陸拾元、原告乙○○新台幣肆拾萬陸仟伍佰肆拾伍
元、原告丙○○新台幣肆拾肆萬壹仟陸佰柒拾肆元、原告甲○○
新台幣肆拾伍萬捌仟佰捌拾肆元、原告壬○○新台幣陸拾伍萬
陸仟零壹拾元、原告辛○○○新台幣陸拾陸萬柒仟捌佰玖拾伍
元、原告戊○○新台幣柒佰柒拾貳元，及被告丑○○自民國九十
四年十一月十一日起、被告永源有限公司自民國九十五年五月十
二日起，均至清償日止，按週年利率百分之五計算之利息。其與
前項所示之被告，如其中任一被告已為給付，其餘被告於該給付
範圍內，免給付之義務。
原告丁○○、乙○○、丙○○、甲○○、壬○○、辛○○○、戊○○其餘之訴均駁回。
訴訟費用由被告丑○○、易裕企業有限公司或被告丑○○、永源
有限公司連帶負擔百分之六十、原告丁○○負擔百分之六、原告
乙○○、丙○○各負擔百分之五、原告甲○○負擔百分之六、原
告壬○○負擔百分之八、原告辛○○○負擔百分之九、原告戊○○負擔百分之一。
本判決第一項於原告丁○○、乙○○、丙○○、甲○○、壬○○
、辛○○○及戊○○，分別以新台幣壹拾柒萬壹仟元、壹拾萬
陸仟元、壹拾肆萬捌仟元、壹拾伍萬仟元、貳拾壹萬玖仟元、
貳拾貳萬仟元及佰元，為被告丑○○、易裕企業有限公司供
擔保後，得假執行。
本判決第二項於原告丁○○、乙○○、丙○○、甲○○、壬○○
、辛○○○及戊○○，分別以新台幣壹拾柒萬壹仟元、壹拾萬
陸仟元、壹拾肆萬捌仟元、壹拾伍萬仟元、貳拾壹萬玖仟元、
貳拾貳萬仟元及佰元，為被告丑○○、永源有限公司供擔保
後，得假執行。但被告永源有限公司如於執行標的物拍定、變賣
前，分別以新台幣伍拾壹萬貳仟柒佰陸拾元、肆拾萬陸仟伍佰
肆拾伍元、肆拾肆萬壹仟陸佰柒拾肆元、肆拾伍萬捌仟佰捌拾
肆元、陸拾伍萬陸仟零壹拾元、陸拾陸萬柒仟捌佰玖拾伍元及
柒佰柒拾貳元，依序為原告丁○○、乙○○、丙○○、甲○○、
壬○○、辛○○○及戊○○預供擔保後，得免為假執行。
原告丁○○、乙○○、丙○○、甲○○、壬○○、辛○○○、戊○○其餘假執行之聲請均駁回。
    事實及理由
甲、程序方面：
壹、本件被告易裕企業有限公司（下稱易裕公司）未於言詞辯論
    期日到場，核無民事訴訟法第386 條各款所列情形，爰依原
    告聲請，由其一造辯論而為判決。
貳、按訴狀送達後，原告不得將原訴變更或追加他訴，但請求之
    基礎事實同一者，或不甚礙被告之防禦及訴訟之終結者，不
    在此限，民事訴訟法第255 條第1 項第2 款、第7 款分別定
    有明文。查本件原告起訴時，本係對被告丑○○及易裕公司
    為損害賠償之請求。嗣分別於民國95年5 月5 日具狀追加癸○○、永源有限公司（下稱永源公司）為被告，及於本院95
    年5 月25日準備程序時、當庭以言詞追加錸福國際股份有限
    公司（下稱錸福公司）為被告。又本件於起訴時，原告有乙○○、丙○○、甲○○、丁○○、壬○○、辛○○○，嗣於
    94年12月21日具狀追加戊○○為原告。另原告訴之聲明原係
    ：「一、被告應連帶給付原告丁○○新台幣（下同）943,54
    9 元及自起訴狀繕本送達翌日起至清償日止，按年息百分之
    5 計算之利息。二、被告應連帶給付原告乙○○、丙○○、
    甲○○、壬○○、辛○○○各500,000 元及自起訴狀繕本送
    達翌日起至清償日止，按年息百分之5 計算之利息。三、被
    告應連帶給付原告戊○○11,030元及自起訴狀繕本送達翌日
    起至清償日止，按年息百分之5 計算之利息。」嗣於本院95
    年6 月15日準備程序時變更為：「一、(一)被告丑○○、易裕
    公司應連帶給付原告丁○○893,049 元及自起訴狀繕本送達
    翌日起至清償日止，按年息百分之5 計算之利息。(二)被告丑
    ○○、永源公司應連帶給付原告丁○○893,049 元及自起訴
    狀繕本送達翌日起至清償日止，按年息百分之5 計算之利息
    。(三)被告丑○○、癸○○應連帶給付原告丁○○893,049 元
    及自起訴狀繕本送達翌日起至清償日止，按年息百分之5 計
    算之利息。(四)被告丑○○、錸福公司應連帶給付原告丁○○
    893,049 元及自起訴狀繕本送達翌日起至清償日止，按年息
    百分之5 計算之利息。(五)上開債務，於任一被告已為給付範
    圍內，其餘被告免給付義務。二、(一)被告丑○○、易裕公司
    應連帶給付原告乙○○747,237 元及自起訴狀繕本送達翌日
    起至清償日止，按年息百分之5 計算之利息。(二)被告丑○○
    、永源公司應連帶給付原告乙○○747,237 元及自起訴狀繕
    本送達翌日起至清償日止，按年息百分之5 計算之利息。(三)
    被告丑○○、癸○○應連帶給付原告乙○○747,237 元及自
    起訴狀繕本送達翌日起至清償日止，按年息百分之5 計算之
    利息。(四)被告丑○○、錸福公司應連帶給付原告乙○○747,
    237 元及自起訴狀繕本送達翌日起至清償日止，按年息百分
    之5 計算之利息。(五)上開債務，於任一被告已為給付範圍內
    ，其餘被告免給付義務。三、(一)被告丑○○、易裕公司應連
    帶給付原告甲○○811,772 元及自起訴狀繕本送達翌日起至
    清償日止，按年息百分之5 計算之利息。(二)被告丑○○、永
    源公司應連帶給付原告甲○○811,772 元及自起訴狀繕本送
    達翌日起至清償日止，按年息百分之5 計算之利息。(三)被告
    丑○○、癸○○應連帶給付原告甲○○811,772 元及自起訴
    狀繕本送達翌日起至清償日止，按年息百分之5 計算之利息
    。(四)被告丑○○、錸福公司應連帶給付原告甲○○811,772
    元及自起訴狀繕本送達翌日起至清償日止，按年息百分之5
    計算之利息。(五)上開債務，於任一被告已為給付範圍內，其
    餘被告免給付義務。四、(一)被告丑○○、易裕公司應連帶給
    付原告丙○○786,930 元及自起訴狀繕本送達翌日起至清償
    日止，按年息百分之5 計算之利息。(二)被告丑○○、永源公
    司應連帶給付原告丙○○786,930 元及自起訴狀繕本送達翌
    日起至清償日止，按年息百分之5 計算之利息。(三)被告丑○○、癸○○應連帶給付原告丙○○786,930 元及自起訴狀繕
    本送達翌日起至清償日止，按年息百分之5 計算之利息。(四)
    被告丑○○、錸福公司應連帶給付原告丙○○786,930 元及
    自起訴狀繕本送達翌日起至清償日止，按年息百分之5 計算
    之利息。(五)上開債務，於任一被告已為給付範圍內，其餘被
    告免給付義務。五、(一)被告丑○○、易裕公司應連帶給付原
    告壬○○934,259 元及自起訴狀繕本送達翌日起至清償日止
    ，按年息百分之5 計算之利息。(二)被告丑○○、永源公司應
    連帶給付原告壬○○934,259 元及自起訴狀繕本送達翌日起
    至清償日止，按年息百分之5 計算之利息。(三)被告丑○○、
    癸○○應連帶給付原告壬○○934,259 元及自起訴狀繕本送
    達翌日起至清償日止，按年息百分之5 計算之利息。(四)被告
    丑○○、錸福公司應連帶給付原告壬○○934,259 元及自起
    訴狀繕本送達翌日起至清償日止，按年息百分之5 計算之利
    息。(五)上開債務，於任一被告已為給付範圍內，其餘被告免
    給付義務。六、(一)被告丑○○、易裕公司應連帶給付原告辛○○○953,451 元及自起訴狀繕本送達翌日起至清償日止，
    按年息百分之5 計算之利息。(二)被告丑○○、永源公司應連
    帶給付原告辛○○○953,451 元及自起訴狀繕本送達翌日起
    至清償日止，按年息百分之5 計算之利息。(三)被告丑○○、
    癸○○應連帶給付原告辛○○○953,451 元及自起訴狀繕本
    送達翌日起至清償日止，按年息百分之5 計算之利息。(四)被
    告丑○○、錸福公司應連帶給付原告辛○○○953,451 元及
    自起訴狀繕本送達翌日起至清償日止，按年息百分之5 計算
    之利息。(五)上開債務，於任一被告已為給付範圍內，其餘被
    告免給付義務。七、(一)被告丑○○、易裕公司應連帶給付原
    告戊○○11,030元及自起訴狀繕本送達翌日起至清償日止，
    按年息百分之5 計算之利息。(二)被告丑○○、永源公司應連
    帶給付原告戊○○11,030元及自起訴狀繕本送達翌日起至清
    償日止，按年息百分之5 計算之利息。(三)被告丑○○、癸○○應連帶給付原告戊○○11,030元及自起訴狀繕本送達翌日
    起至清償日止，按年息百分之5 計算之利息。(四)被告丑○○
    、錸福公司應連帶給付原告戊○○11,030元及自起訴狀繕本
    送達翌日起至清償日止，按年息百分之5 計算之利息。(五)上
    開債務，於任一被告已為給付範圍內，其餘被告免給付義務
    。」因原告上開所為訴之追加、變更，其請求之基礎事實，
    均係基於被告丑○○侵權行為（系爭車禍事故）而生之爭執
    ，爭點有其共同性，且訴訟及證據資料有同一性，基礎事實
    應屬同一，於被告之防禦及訴訟之終結亦無妨礙，依前揭說
    明，應予准許。又原告乙○○、丙○○、甲○○、壬○○及
    辛○○○原聲明請求之金額均為500,000 元，原告丁○○原
    聲明請求943,549 元。嗣於本院95年6 月15日準備程序，原
    告乙○○、丙○○、甲○○、壬○○及辛○○○分別擴張為
    747,237 元、786,930 元、811,772 元、934,259 元及953,
    451 元，原告丁○○則減縮為893,049 元。均未變更訴訟標
    的，而僅係擴張、減縮應受判決事項之聲明，合於民事訴訟
    法第255 條第1 項第3 款規定，亦應准許。
乙、實體方面：
壹、原告主張：被告丑○○係易裕公司之司機，平日以駕駛該公
    司所有之大貨車送貨為業，為從事駕駛業務之人。於93年10
    月30日下午，駕駛易裕公司所有車牌：VP－600 號營業用大
    貨車，自雲林縣北港鎮載運貨物返回屏東縣長治鄉○○路15
    2 號永源公司之豬肉工廠（當時之負責人為癸○○）。同日
    下午6 時30分許，由北往南沿崑崙路行至上址欲轉入對向路
    旁之工廠時，原應注意汽車行駛至交岔路口時，轉彎車應讓
    直行車先行；左轉彎時，應行至交岔路口中心處左轉，並不
    得占用來車道搶先左轉，而依當時情形，天氣晴朗，夜間有
    照明，路面無缺陷亦無障礙物，又無其他不能注意之情事，
    竟疏於注意，未讓直行車先行即貿然在交岔路口左轉，致撞
    擊潘麗美所駕駛、由南往北沿崑崙路行駛於對向車道、車牌
    ：PJB-250 號之重型機車，潘麗美因此人、車倒地，受有頭
    部外傷併腦出血及頭骨骨折、左脛腓骨骨折等傷害。經送醫
    急救後延至翌日下午4 時1 分許傷重不治死亡。丑○○上開
    業務過失致死犯行，業經法院判處有期徒刑1 年2 月確定在
    案，而潘麗美並無任何過失。又除易裕公司外，被告永源公
    司或癸○○、錸福公司均為丑○○之僱用人，依民法第188
    條規定亦應負連帶賠償責任等情，爰依民法第184 條第1 項
    前段、第188 條第1 項前段、第192 條第1 項、第2 項、第
    193 條第1 項、第194 條等規定請求賠償，金額如下：(一)原
    告丁○○部分：殯葬費、醫療費、慰撫金，扣除已領強制險
    理賠350,000 元，共893,049 元。(二)原告乙○○部分：慰撫
    金、扶養費，扣除已領強制險理賠350,000 元，共747,237
    元。(三)原告丙○○部分：慰撫金、扶養費，扣除已領強制險
    理賠350,000 元，共786,930 元。(四)原告甲○○部分：慰撫
    金、扶養費，扣除已領強制險理賠350,000 元，共811,772
    元。(五)原告壬○○部分：慰撫金、扶養費，共934,259 元。
    (六)原告辛○○○部分：慰撫金、扶養費，共953,451 元。(七)
    原告戊○○部分：機車修理費11,030元。並聲明如前所述，
    且均陳明願供擔保，請准宣告假執行等語。
貳、被告丑○○則以：我承認我有過失，但我沒有錢可以賠償，
    而且被害人自己沒有減速慢行，也有過失。以前我是易裕公
    司的員工，待了大約2 、3 年，後來易裕公司倒閉，老闆庚○○告訴我可以使用系爭車輛，但因易裕公司積欠永源公司
    約300 餘萬元之債務，於是車輛就被永源公司扣走來抵償債
    務。之後我會開系爭車輛，是因癸○○打電話給我，叫我使
    用系爭車輛將永源公司的豬肉送到監獄或看守所，次數只有
    1 、2 次而已，另外我常送錸福公司的羊肉，他們都有按月
    給付我運費。事發當天我是送羊肉到嘉義、北港，送完要把
    車開回永源公司，因為車子是永源公司的，所以不論我是送
    何人的貨，都必須將車開回永源公司停放。當時錸福公司的
    廠房在永源公司裡面，是後來才搬到內埔的。我與癸○○並
    無僱傭關係，我也沒有在永源公司任職等語資為抗辯。並聲
    明：原告之訴駁回。
、被告癸○○及永源公司則均以：我們並非被告丑○○之僱用
    人，系爭貨車也非我造所有，因為沒有過戶給我造，我造只
    是跟丑○○協調將車輛放在我造工廠看管、監控，但仍由丑
    ○○使用，且我造自己有5 部貨車，也有自己的司機，只有
    在欠缺司機人手之情形下，才會請丑○○送貨；退萬步言，
    縱使丑○○曾載送過永源公司的貨品，亦不可能係由癸○○
    個人所僱用，而且與永源公司間應是承攬關係，而非僱傭關
    係；另永源公司的勞、健保資料中，並無丑○○之資料，亦
    無薪資所得之申報資料等語資為抗辯。並聲明：原告之訴及
    其假執行之聲請均駁回。如受不利之判決，願供擔保請准宣
    告免為假執行。
肆、被告錸福公司則以：被告丑○○與我造是承攬關係，並非僱
    傭關係，我造僅支付運費，因丑○○從未在我造公司擔任職
    務，且運貨時間斷斷續續。至原告丁○○所提出之殯葬費收
    據，其中告別式內、外場之費用過高，禮車鮮花部分亦無必
    要，辦桌也不需要到5 桌之多等語置辯。並聲明：原告之訴
    及其假執行之聲請均駁回。如受不利之判決，願供擔保請准
    宣告免為假執行。
伍、被告易裕公司經合法通知均未於準備程序及言詞辯論期日到
    庭，亦未提出書狀作何聲明或陳述。
陸、茲將兩造不爭執之事項及本件爭點整理如下：
一、兩造不爭執之事項：
（一）被告丑○○於93年10月30日下午6 時30分許，駕駛車牌：
      VP－600 號大貨車，於返回屏東縣長治鄉○○路152 號工
      廠時，應注意汽車行駛至交岔路口時，轉彎車應讓直行車
      先行；左轉彎時，應行至交岔路口中心處左轉，並不得占
      用來車道搶先左轉，而依當時情形，天氣晴朗，夜間有照
      明，路面無缺陷亦無障礙物，又無其他不能注意之情事，
      竟疏於注意，未讓直行車先行即貿然在交岔路口左轉，致
      撞擊潘麗美所騎乘、由南往北沿崑崙路行駛於對向車道、
      車牌：PJB-250 號之重型機車，潘麗美因此人、車倒地而
      受傷，經送醫急救後仍不治死亡。故被告丑○○之上述行
      為與潘麗美之死亡結果間，有相當因果關係。
（二）丑○○因上開業務過失致死犯行，業經台灣高等法院高雄
      分院以94年度交上訴字第79號判決判處有期徒刑1 年2 月
      確定。
（三）原告丁○○為潘麗美之配偶，原告乙○○、甲○○及丙○○為潘麗美之子女，原告壬○○、辛○○○為潘麗美之父
      、母。
（四）丁○○、乙○○、甲○○及丙○○已領取強制汽車責任保
      險金共140 萬元，4 人分別受領35萬元。
（五）丁○○支出醫療費7,019 元及殯葬費425,500 元。
（六）系爭機車當時為原告戊○○所有，因上開交通事故受損，
      支出修理費11,030元。
（七）丑○○駕駛之上開大貨車，車籍資料上登記之車主為被告
      易裕公司。
二、本件爭點：
（一）被告易裕公司、永源公司或癸○○及錸福公司，是否為被
      告丑○○之僱用人，而各自應負擔僱用人之連帶賠償責任
      ？
（二）原告等人各得向被告丑○○請求之賠償金額為若干？
柒、爰就上開爭點析論如下：
一、按受僱人因執行職務，不法侵害他人之權利者，由僱用人與
    行為人連帶負損害賠償責任，民法第188 條第1 項定有明文
    。所謂受僱人，不以事實上之僱傭關係為限。凡客觀上足認
    被他人使用為之服勞務而受監督者亦屬之。查系爭貨車於案
    發當時係登記在易裕公司名下，易裕公司雖已遭經濟部廢止
    公司登記，然迄今尚未清算，分別有車籍異動資料、公司基
    本資料查詢表、經濟部函文及本院查詢表各1 份附卷可參（
    見本院卷一第56、57、178 頁、卷二第99頁）；而該車車身
    漆有「易裕企業有限公司」字樣，亦有相片2 張分別附於相
    驗卷及本院卷（見卷一第52頁）可稽。是該貨車外觀上為易
    裕公司所有，客觀上足以使人認為被告丑○○係為被告易裕
    公司服務而受其監督，故易裕公司應係丑○○之僱用人，依
    民法第188 條第1 項前段規定，易裕公司對於丑○○侵權行
    為所致損害，應負連帶賠償責任。
二、次按稱僱傭者，謂當事人約定，一方於一定或不定之期限內
    為他方服勞務，他方給付報酬之契約；稱承攬者，謂當事人
    約定，一方為他方完成一定之工作，他方俟工作完成，給付
    報酬之契約，民法第482 條、第490 條第1 項分別定有明文
    。是僱傭與承攬固同屬供給勞務之契約，惟前者以供給勞務
    本身為目的，除供給勞務外，別無其他目的，受僱主之指揮
    監督，具有從屬性；後者則以一定工作之完成為目的，供給
    勞務僅為手段而已，定作人對於承攬人所提供之勞務並無指
    揮監督之權，自無從屬性可言。而民法第188 條僱用人責任
    之規定，係為保護被害人而設，故此所稱之受僱人，應從寬
    解釋，凡事實上被他人使用為之服勞務，而受其勞務實施方
    式、時間或地點之指示者，均屬之，不以有否成立正式契約
    為認定標準（最高法院57年台上字第1663號判例意旨參照）
    。本件被告丑○○與被告永源公司間雖無正式之僱傭契約存
    在，然據丑○○於94年12月9 日台灣高等法院高雄分院刑事
    案件審理中供述：「我是受僱於癸○○，因易裕公司倒閉，
    把車子頂給癸○○，他讓我使用來載貨... 癸○○的公司是
    永源肉品公司... 我那時是要進入崑崙路的永源肉品工廠內
    。」等語、於本院95年5 月9 日準備程序中陳稱：「系爭車
    輛被永源公司扣走後，我就打零工，後來又開系爭車輛是因
    為癸○○本人打電話給我，叫我繼續使用系爭車輛，所以我
    都使用系爭車輛送貨... 車子是永源公司的，所以不論我是
    送何人的貨，我都必須要開回去永源公司。」等語（見本院
    卷一第129 、130 頁），及被告丑○○確自92年10月間起至
    93年9 月間止，受癸○○之指示載送永源公司之肉品，並按
    月領取報酬至93年10月間止，且依癸○○之指示每日均將系
    爭貨車停放在永源公司之工廠內，事實上受癸○○之監督，
    案發當時丑○○正將系爭貨車駛回永源公司之工廠內，而癸○○當時係永源公司之法定代理人等情，為被告癸○○及永
    源公司所自認（見本院卷一第194 、197 、201 、220 頁及
    卷二第91、92、94、95頁），並有運費明細表3 份（見本院
    卷二第96至98頁）、永源公司變更登記表2 份（見經濟部中
    部辦公室案卷）在卷可憑，堪信為真實。故依前揭說明，永
    源公司應係丑○○之僱用人，應與丑○○就本件侵權行為所
    生之損害連帶負損害賠償責任。至嗣後丑○○於上開準備程
    序中空言辯稱其與永源公司無僱傭關係云云，惟並未提出任
    何證據證明，是尚難採信。又此部分本院既認被告永源公司
    應依民法第188 條第1 項前段規定，連帶負侵權行為損害賠
    償之責，因原告此部分係就被告永源公司與被告癸○○提起
    選擇合併之訴（見本院卷一第120 、129 、137 頁），爰不
    逐一論述被告癸○○需否與被告丑○○連帶負損害賠償責任
    ，附此說明。
三、綜上，被告易裕公司係被告丑○○之名義上僱用人，被告永
    源公司則為事實上之僱用人，是原告請求被告易裕公司、永
    源公司應各與被告丑○○間，負連帶賠償責任，應屬有據。
    惟被告易裕公司與永源公司間，因無應負連帶責任之規定，
    故彼等間則為不真正連帶債務關係。
四、至被告錸福公司部分，雖被告丑○○自93年3 月間起至93年
    10月間止，有以系爭貨車替錸福公司運送貨品而服勞務並領
    取報酬之事實，此有錸福公司提出之送貨單、支出傳票及帳
    務明細表為證（見本院卷一第206 至218 頁、卷二第6 至38
    頁）；然依原告所提出之證據及本院調查結果，並無證據可
    證明被告錸福公司對被告丑○○所提供之勞務，有指揮、監
    督之權，是依前揭說明，雙方間應僅係承攬關係，尚難認被
    告錸福公司為被告丑○○之僱用人而應依民法第188 條第1
    項前段規定，連帶負損害賠償責任，
五、復按因故意或過失，不法侵害他人之權利者，負損害賠償責
    任，民法第184 條第1 項前段定有明文。又不法侵害他人致
    死者，對於支出醫療及增加生活上需要之費用或殯葬費之人
    ，亦應負損害賠償責任；不法侵害他人致死者，被害人之父
    、母、子、女及配偶，雖非財產上之損害，亦得請求賠償相
    當之金額，同法第192 條第1 項、第194 條亦分別定有明文
    。再按慰撫金之賠償，得斟酌雙方身分、資力、經濟狀況與
    加害程度各為如何，以及其他各種情形，核定相當之數額。
    又受僱人因執行職務，不法侵害他人致死者，被害人之父、
    母、子、女及配偶受有非財產上之損害，依民法第194 條及
    第188 條第1 項規定，請求受僱人及其僱用人連帶賠償相當
    金額之慰撫金時，法院對於慰撫金之量定，應斟酌該受僱人
    及應負連帶賠償責任之僱用人，並被害人暨其父、母、子、
    女及配偶之身分、地位及經濟狀況等關係定之，不得僅以被
    害人與實施侵權行為之受僱人之資力為衡量之標準（最高法
    院51年台上字第223 號及76年台上字第1908號判例要旨均足
    參照）。另不法侵害他人致死，被害人對於第三人負有法定
    扶養義務者，加害人對於該第三人亦應負損害賠償責任，同
    法第192 條第2 項規定甚明。又直系血親相互間，互負扶養
    之義務；負扶養義務者有數人時，直系血親卑親屬為第一順
    序扶養義務人；負扶養義務者有數人，而其親等同一時，應
    各依其經濟能力，分擔義務；受扶養權利者有數人而其親等
    同一時，應按其需要之狀況，酌為扶養；扶養之程度，應按
    受扶養權利者之需要，與負扶養義務者之經濟能力及身分定
    之，同法第1114條第1 款、第1115條第1 項第1 款、第3 項
    、第1116條第3 項、及第1119條亦分別定有明文。再按父母
    與子女間之扶養義務，依民法第1117條之規定，直系血親尊
    親屬受扶養者，其扶養權利，雖不以無謀生能力為必要，但
    仍應受「不能維持生活」之限制（最高法院62年度第2 次民
    庭庭推總會議決議四參照）。茲分別審酌原告之各項請求如
    下：
（一）原告丁○○部分：
    1.醫療費及殯葬費部分：查被告丑○○及永源公司對於原告
      請求之醫療費7,019 元及殯葬費425,500 元部分均不爭執
      （見本院卷二第119 頁），復有原告所提出之收據4 張為
      證（見本院94年度交附民字第128 號卷第10、11頁），故
      均應准許。
    2.精神慰撫金部分：本院審酌原告丁○○係二專肄業，從事
      汽車修理工作，月入3 萬元等情，及被告丑○○有公告現
      值304,356 元之土地1 筆，91、92年度均有薪資所得，有
      稅務電子閘門財產所得調件明細表3 份可參（見本院卷一
      第84至88頁），被告永源公司之資本總額為1,600 萬元，
      截至94年9 月13日止有現金存款1,000 萬元（見前揭經濟
      部案卷內永源公司之最新公司變更登記表、現金股款明細
      表及存摺影本等文件）；暨兩造之身分、地位，原告與被
      害人為夫妻關係，原告遭逢喪偶之痛，頓失心靈上之依靠
      ，所受精神上痛苦程度等一切情狀，認原告丁○○請求之
      非財產上損害金額800,000 元，應屬適當。
（二）原告乙○○部分：
    1.扶養費部分：按依民法第192 條第2 項，命加害人一次賠
      償扶養費用，須先認定被害人於可推知之生存期內，應向
      第三人支付扶養費用之年數及其歷年應付之數額，並就歷
      年將來應付之數額，各以法定利率為標準，依霍夫曼式計
      算法，扣除各該年以前之利息，俾成歷年現在應付之數額
      ，再以歷年現在應付之總數為賠償額，方為合法（最高法
      院29年附字第379 號判例要旨參照）。查原告乙○○為被
      害人之子女，為83年6 月5 日出生，有戶籍謄本1 份附卷
      可憑（見附民卷第13頁），其於被害人死亡時係未成年，
      有受其父母扶養之必要（即該當「無謀生能力，且不能維
      持生活」之要件）等情，被告丑○○及永源公司均未有爭
      執，堪認為真正。是自被害人死亡時起計算至原告成年止
      ，其受扶養之年限為9 年6 個月，嗣原告於本院95年5 月
      9 日準備程序中同意以11歲計算，故應准許其以9 年計算
      。又原告主張以93年國稅局公布綜合所得稅未滿70歲之受
      扶養親屬每年免稅額74,000元為基準計算扶養費，被告亦
      不爭執，本院斟酌扶養之程度、受扶養權利者之需要及負
      扶養義務者之經濟能力及身分等情形，亦認以此標準計算
      為適當。原告乙○○之扶養義務人有2 人（即父母均有扶
      養義務），依年別5%複式霍夫曼計算法（第一年不扣除中
      間利息），其計算式為：【74,0007.0000000 （此為應
      受扶養9 年之霍夫曼係數）】2 （受扶養人數）＝280,
      779 （小數點以下四捨五入）。即原告乙○○得請求之扶
      養費為280,779 元。
    2.精神慰撫金部分：本院審酌原告乙○○係未成年人，頓失
      慈母，身心發展受創，且此創傷難以彌補，而被害人身後
      並未留下任何財產，有財產、所得清單各1 份可佐（見本
      院卷一第23頁），及被告丑○○、永源公司之資力（如前
      述），暨兩造身分、地位等一切情狀，認其請求賠償800,
      000 元為妥適。
（三）原告丙○○部分：
    1.扶養費部分：查原告丙○○為被害人之子女，85年2 月6
      日出生，有上開戶籍謄本可憑，其於被害人死亡時係未成
      年，有受其父母扶養之必要（即該當「無謀生能力，且不
      能維持生活」之要件）等情，被告丑○○及永源公司亦未
      爭執，堪信為真。故自被害人死亡時起計算至原告成年止
      ，其受扶養之年限為11年3 個月，嗣原告於前開準備程序
      中同意以9 歲計算，故應准許其以11年計算。又原告主張
      以93年國稅局公布綜合所得稅未滿70歲之受扶養親屬每年
      免稅額74,000元為基準計算扶養費，被告亦不爭執，本院
      斟酌扶養之程度、受扶養權利者之需要及負扶養義務者之
      經濟能力及身分等情形，亦認以此標準計算為適當。原告
      丙○○之扶養義務人有2 人（即父母均有扶養義務），依
      年別5%複式霍夫曼計算法（第一年不扣除中間利息），其
      計算式為：【74,0008.0000000 （此為應受扶養11年之
      霍夫曼係數）】2 （受扶養人數）＝330,963 （小數點
      以下四捨五入）。即原告丙○○得請求之扶養費為330,96
      3 元。
    2.精神慰撫金部分：本院審酌原告丙○○亦係未成年人，頓
      失慈母，天人永隔，創痛實難彌補，而被害人身後並未留
      下任何財產，有前開財產、所得清單可憑，及被告丑○○
      、永源公司之資力（已如前述），暨兩造身分、地位等一
      切情狀，認其請求賠償800,000 元為妥適。
（四）原告甲○○部分：
    1.扶養費部分：查原告甲○○為被害人之子女，86年4 月20
      日出生，有前揭戶籍謄本可稽，其於被害人死亡時係未成
      年，有受其父母扶養之必要（即該當「無謀生能力，且不
      能維持生活」之要件）等情，被告丑○○及永源公司均未
      爭執，可認為真正。是自被害人死亡時起計算至原告成年
      止，其受扶養之年限為12年5 個月，嗣原告於上開準備程
      序中同意以8 歲計算，故應准許其以12年計算。又原告主
      張以93年國稅局公布綜合所得稅之受扶養親屬每年免稅額
      74,000元為基準計算扶養費，被告亦不爭執，本院斟酌扶
      養之程度、受扶養權利者之需要及負扶養義務者之經濟能
      力及身分等情形，亦認以此標準計算為適當。原告甲○○
      之扶養義務人有2 人（即父母均有扶養義務），依年別5%
      複式霍夫曼計算法（第一年不扣除中間利息），其計算式
      為：【74,0009.0000000 （此為應受扶養12年之霍夫曼
      係數）】2 （受扶養人數）＝354,834 （小數點以下四
      捨五入）。即原告甲○○得請求之扶養費為354,834 元。
    2.精神慰撫金部分：本院審酌原告甲○○為未成年人，頓失
      慈母，勢必哀痛逾恆，永難撫平，而被害人身後並未留下
      任何財產，有上開財產、所得清單可參，及被告丑○○、
      永源公司之資力（如前述），暨兩造身分、地位等一切情
      狀，認其請求賠償800,000 元為適當。
（五）原告壬○○部分：
    1.扶養費部分：查原告壬○○名下固有土地1 筆，目前公告
      現值為376,800 元，有其財產清單1 份可稽（見本院卷一
      第20頁），惟其係26年9 月16日生，有前開戶籍謄本可參
      ，於本件案發時已達勞動基準法第54條第1 項第1 款所規
      定之勞工強制退休年齡即60歲，且無固定收入，有所得清
      單1 份可佐（見本院卷一第20頁），上開土地之價值亦不
      高，又其年事已高，依一般社會通念，自有接受扶養之必
      要。據原告稱，其法定扶養義務人除被害人外，尚有5 名
      子女，此為被告所不爭，是被害人原應負擔之法定扶養義
      務比例為6 分之1 。以兩造不爭執之93年台灣省簡易生命
      表及綜合所得稅每年免稅額74,000元為基準，查原告壬○○於案發當時為67歲，但其於上開準備程序中同意以68歲
      計算，故其平均餘命為14.51 歲，依年別5%複式霍夫曼計
      算法（第一年不扣除中間利息），其計算式為：【74,000
      10.0000000（此為應受扶養14年之霍夫曼係數）＋74,0
      000.51（11.0000000－00.0000000）】6 （受扶養
      人數）＝137,161 （小數點以下四捨五入）。即原告壬○○得請求之扶養費為137,161 元。
    2.精神慰撫金部分：本院審酌原告壬○○於案發時為67歲之
      老人，痛失愛女，且係白髮人送黑髮人，情何以堪，其目
      前無業，學歷為國小，而被害人身後並未留下任何財產，
      及被告丑○○、永源公司之資力（如前述），暨兩造身分
      、地位等一切情狀，認其請求賠償800,000 元為適當。
（六）原告辛○○○部分：
    1.扶養費部分：查原告辛○○○為26年5 月31日生，有前開
      戶籍謄本可參，於案發時已達勞動基準法第54條第1 項第
      1 款所規定之勞工強制退休年齡即60歲，且學歷為國小，
      無業，亦無固定收入及任何財產，有其所得、財產清單各
      1 份可稽（見本院卷一第21頁），應已達無謀生能力且不
      能維持生活之程度，自有受扶養之權利。另據原告稱其法
      定扶養義務人除被害人外，尚有5 名子女，為被告所不爭
      執，故被害人原應負擔之法定扶養義務比例為6 分之1 。
      再以兩造不爭之93年台灣省簡易生命表及綜合所得稅每年
      免稅額74,000元為基準，查原告於案發時為67歲，但其於
      上開準備程序中同意以68歲計算，故其平均餘命為16.93
      歲，依年別5%複式霍夫曼計算法（第一年不扣除中間利息
      ），其計算式為：【74,00011.0000000（此為應受扶養
      16年之霍夫曼係數）＋74,0000.93（12.0000000－00
      .0000000）】6 （受扶養人數）＝154,136 （小數點以
      下四捨五入）。即原告辛○○○得請求之扶養費為154,13
      6 元。
    2.精神慰撫金部分：本院審酌原告辛○○○於案發時係67歲
      之老人，頓失愛女，無法頤養天年，精神上受有莫大之痛
      苦，其目前無業，學歷為國小，而被害人身後並未留下任
      何財產，及被告丑○○、永源公司之資力（均如前述），
      暨兩造身分、地位等一切情狀，認其請求賠償800,000 元
      為妥適。
（七）原告戊○○部分：原告主張被害人案發時所騎乘之機車為
      其所有，被告並不爭執，而該機車之前除土板、前導流板
      、前方向燈2 組、手柄蓋、內箱、腳踏板、右視鏡、整體
      把手、整體前叉、前內除土板及車台等受有損害，業據原
      告提出照片及估價單各1 份為證（見本院卷一第51、52頁
      ）。按負損害賠償責任者，除法律另有規定或契約另有訂
      定外，應回復他方損害發生前之原狀。因回復原狀而應給
      付金錢者，自損害發生時起，加給利息。第一項情形，債
      權人得請求支付回復原狀所必要之費用，以代回復原狀。
      民法第213 條定有明文。是原告請求支付該機車回復原狀
      所必要之費用，即屬有據。又本件機車之修理，既以新零
      件更換被損害之舊零件，則原告以修理費作為損害賠償之
      依據時，就材料費支出部分自應將零件折舊部分予以扣除
      （最高法院77年度第9 次民事庭會議決議一要旨參照）。
      本件原告主張之修理費11,030元，全部均為零件部分之費
      用，故無庸扣除工資；參考行政院於79年1 月12日修正發
      布之固定資產耐用年數表，機車之耐用年數為3 年，而依
      行政院台（45）財字第4180號令發布之固定資產折舊率表
      ，採定率遞減法計算折舊時，耐用年數3 年者，折舊率為
      每年千分之369 ；又依所得稅法第54條第3 項規定：採用
      定率遞減法者，其最後1 年度之未折減餘額以等於成本1/
      10為合度（即其最後1 年之折舊額，加歷年折舊累計額，
      其總和不得超過該資產成本原額9/10）。另依營利事業所
      得稅查核準則第95條第6 項規定，固定資產提列折舊採用
      平均法或定率遞減法者，以1 年為計算單位，其使用期間
      未滿1 年者，按實際使用之月數相當於全年之比例計算之
      ，不滿1 月者，以1 月計。查原告之機車係88年5 月18日
      領照，有新領牌照登記書1 份附卷可參（見本院卷一第94
      頁），至發生車禍時（93年10月30日）止，已使用逾5 年
      5 月，超過機器腳踏車之3 年耐用年限，故認更換零件扣
      除折舊額後之價值，應為該零件金額之1/10即1,103 元為
      合理。是原告得請求之機車修理費用為1,103 元，逾此部
      分之請求屬無理由，不應准許。
六、依上所述，原告丁○○、乙○○、丙○○、甲○○、壬○○
    、辛○○○及戊○○原得請求被告丑○○、永源公司連帶賠
    償之金額分別為：1,232,519 元、1,080,779 元、1,130,96
    3 元、1,154,834 元、937,161 元、954,136 元及1,103 元
    。惟：
（一）按損害之發生或擴大，被害人與有過失者，法院得減輕賠
      償金額，或免除之，民法第217 條第1 項定有明文。查本
      件車禍之發生，被害人騎乘機車行經該無號誌之交岔路口
      時，並未減速慢行（其雖有慢慢煞車，但眼見系爭貨車已
      轉彎，且距交岔路口甚近時，竟仍超車，而未提早減低速
      度），亦未注意車前狀況，與有過失，此據證人黃屏上於
      94年5 月3 日偵查中證述：我跟被害人是同向，我看到肇
      事大貨車靠過來，我先減速停下來，被害人有超過我的車
      ，也慢慢煞車... 那時貨車還是繼續轉彎，有停頓一下下
      ，被害人也頓了一下，結果兩人不知道誰要閃誰，被害人
      就往工廠那裡偏，貨車就撞上去了... 我在圍牆邊緣時，
      被害人從我旁邊超車等語綦詳（見94年偵字第546 號偵查
      卷第20頁）。且本件車輛肇事責任，曾由檢察官送請台灣
      省高屏澎區車輛行車事故鑑定委員會鑑定及台灣省車輛行
      車事故覆議鑑定委員會覆議，結果均與本院之認定相同（
      均認被告丑○○為肇事主因，被害人潘麗美為肇事次因；
      見相驗卷最末頁及上開偵查卷第32頁）。是被害人既有上
      開過失，自應依民法第217 條第1 項規定，減輕被告之賠
      償金額。爰審酌被告丑○○夜晚駕駛自大貨車，行經無號
      誌交岔路口，有左轉彎未讓對向直行車先行之過失，而被
      害人夜晚騎乘重型機車，亦有行經無號誌交岔路口，未減
      速慢行且未注意車前狀況之過失等情，認被告丑○○應負
      十分之七之過失責任，而被害人應負十分之三之過失責任
      ，自應減輕被告丑○○賠償責任至十分之七，經減輕後，
      被告丑○○應賠償原告丁○○、乙○○、丙○○、甲○○
      、壬○○、辛○○○及戊○○之金額分別為：862,763 元
      、756,545 元、791,674 元、808,384 元、656,013 元、
      667,895 元及772 元（元以下四捨五入）。
（二）次按保險人依強制汽車責任保險法規定給付之保險金，視
      為加害人損害賠償金額之一部分，加害人受賠償請求時，
      得扣除之；又本法所稱請求權人，指下列得向保險人請求
      保險給付或向特別補償基金請求補償之人：一、因汽車交
      通事故遭致傷害者，為受害人本人。二、因汽車交通事故
      死亡者，為受害人之遺屬；其順位如下：（一）父母、子
      女及配偶。（二）祖父母。（三）孫子女。（四）兄弟姐
      妹。強制汽車責任保險法第32條及第11條第1 項分別定有
      明文。查本件強制汽車責任保險給付之保險金140 萬元，
      已由原告丁○○、乙○○、丙○○及甲○○平均受領，此
      為原告所自認（見本院卷一第125 頁）。上開原告既已平
      均領取前述強制汽車責任保險金各35萬元，依上開規定，
      應視為加害人即被告丑○○損害賠償金額之一部分，而原
      告亦主張應自損害賠償額中各扣除該款項（見本院卷一第
      125 頁），故再經此扣除後，被告丑○○尚應賠償原告丁○○、乙○○、丙○○及甲○○之金額分別為：512,763
      元、406,545 元、441,674 元及458,384 元。
七、綜上所述，原告丁○○、乙○○、丙○○、甲○○、壬○○
    、辛○○○及戊○○，本於侵權行為之法律關係，分別請求
    被告丑○○、易裕公司或被告丑○○、永源公司連帶給付51
    2,763 元、406,545 元、441,674 元、458,384 元、656,01
    3 元、667,895 元及772 元，及自起訴狀繕本送達翌日起即
    被告丑○○自94年11月11日起、被告易裕公司自95年1 月20
    日起、被告永源公司自95年5 月12日起，均至清償日止，按
    週年利率百分之5 計算之法定遲延利息，為有理由，應予准
    許，逾此範圍之請求，即非有據，應予駁回。另被告易裕公
    司與被告永源公司間，其中一人債務履行，他債務人之債務
    亦同歸消滅，為不真正連帶債務，是其中一被告給付，他被
    告於該給付範圍內，免給付義務，附此敘明。
捌、原告及被告永源公司分別陳明願供擔保，聲請宣告假執行或
    免為假執行，經核原告勝訴部分，合於法律規定，爰分別酌
    定相當之擔保金額宣告之；原告其餘假執行之聲請，因訴之
    駁回而失所附麗，併予駁回。
玖、本件事證已臻明確，兩造其餘攻擊、防禦方法及舉證，經審
    酌後認對於判決結果均無影響，爰不一一論述，末此指明。
拾、據上論結，本件原告之訴，為一部有理由，一部無理由，依
    民事訴訟法第385 條第1 項前段、第79條、第85條第1 項但
    書、第2 項、第390 條第2 項、第392 條第2 項、第3 項，
    判決如主文。
中　　華　　民　　國　　96　　年　　1　　月　　 8 　　日
                  民事第一庭  審判長法　官　己○麗
                                    法　官　葉力旗
                                    法　官　張以岳
以上正本係照原本作成。
如不服本判決，應於送達後20日內，向本院提出上訴狀並表明上
訴理由，如於本判決宣示後送達前提起上訴者，應於判決送達後
10日內補提上訴理由書（須附繕本）。
                                    書記官　溫訓暖
中　　華　　民　　國　　96　　年　　1　　月　　 8 　　日